臺灣高等法院刑事裁定
109年度抗字第1874號
抗  告  人  
即  聲請人  吳美蘭  

上列抗告人即聲請人因聲請發還扣押物案件，不服臺灣基隆地方
法院中華民國109年10月6日裁定（109年度聲字第1011號），提
起抗告，本院裁定如下：
    主  文
抗告駁回。
    理  由
一、原裁定意旨略以：被告陳奕任等因違反組織犯罪條例等案件
    ，經警於民國108年10月29日搜索被告位於新北市○○區○○路0
    段000號9樓之住處後，依法扣押新北市○○區○○段000地號土
    地及門牌新北市○○區○○路○段000號9樓建物所有權狀各1份，
    以及車牌號碼000-0000號汽車1輛暨汽車鑰匙2份在案。嗣經
    臺灣基隆地方檢察署檢察官提起公訴，由原審以109年度重
    訴字第3號繫屬審理中。抗告人即聲請人（下稱抗告人）吳
    美蘭雖聲請發還上開物品，然查：抗告人與被告陳奕任為母
    子關係，而扣案地點之土地及建物均登記為被告所有，該處
    為被告之現居所，足認抗告人所聲請發還之扣押物品與原審
    109年度重訴字第3號案件案情關連性之強度、有無作為證據
    或是否為被告犯罪所得變得之物而有宣告沒收之必要，均有
    待原審調查確認後，始得予以判定，故上開扣押物仍有留存
    之必要，自無從發還，是抗告人聲請發還前述扣案物品，礙
    難准許，應予駁回等語。
二、抗告意旨略以：聲請狀附表編號1、2（下稱系爭不動產）確
    係抗告人借名登記予被告，顯非犯罪所得變得之物、亦無可
    作為證據之用而應予發還。聲請狀附表3、4（下稱系爭車輛
    ）為抗告人出資購買，且經原審法院以108年度聲扣字第9號
    裁定駁回扣押之聲請，而應予發還，足徵系爭車輛非供犯罪
    所用，亦非犯罪所得變得之物，而無繼續查扣之必要。原裁
    定忽略上述有利於抗告人之證據資料，就系爭車輛未附任何
    理由即逕予駁回，顯屬恣意，實難甘服。請撤銷原裁定，准
    予發還如聲請狀狀附表所示之扣押物之裁定。　
三、按「可為證據或得沒收之物，得扣押之」、「扣押物若無留
    存之必要者，不待案件終結，應以法院之裁定或檢察官命令
    發還；其係贓物而無第三人主張權利者，應發還被害人」、
    「扣押物，因所有人、持有人或保管人之請求，得命其負保
    管之責，暫行發還」、「扣押物未經諭知沒收者，應即發還
    ，但上訴期間內或上訴中遇有必要情形，得繼續扣押之」，
    刑事訴訟法第133條第1項、第142條第1、2項及第317條分別
    定有明文。而所謂扣押物無留存之必要者，乃指非得沒收之
    物，且又無留作證據之必要者，始得依前開規定發還，至已
    扣押之物是否有繼續扣押之必要或應予發還，事實審法院自
    得本於職權，依審判之需要及訴訟進行之程度，審酌裁量（
    最高法院95年度台抗字第496號、101年度台抗字第255號裁
    定要旨參照）。
四、次按為了避免犯罪者保有犯罪所得，以杜絕犯罪誘因，而澈
    底剝奪犯罪所得，105年7月1日修正施行之刑法第38條之1第
    1至3項規定：「犯罪所得，屬於犯罪行為人者，沒收之。但
    有特別規定者，依其規定」、「犯罪行為人以外之自然人、
    法人或非法人團體，因下列情形之一取得犯罪所得者，亦同
    ：一、明知他人違法行為而取得。二、因他人違法行為而無
    償或以顯不相當之對價取得。三、犯罪行為人為他人實行違
    法行為，他人因而取得」、「前2項之沒收，於全部或一部
    不能沒收或不宜執行沒收時，追徵其價額」，故對犯罪行為
    人及非善意第三人取得之犯罪所得，採義務沒收主義，應予
    沒收。且除犯罪所得財物或財產上利益之原物沒收之外，尚
    包括於不能原物沒收時之替代價額之追徵。又倘不法犯罪所
    得未能有效及時保全，犯罪者於案發後，立即藏匿或移轉，
    日後縱使判決諭知沒收，也無從實現，不僅使偵查、審判作
    為枉然，更將令司法滿足實現正義之目的落空，因此，修正
    刑事訴訟法第133條第2項規定：「為保全追徵，必要時得酌
    量扣押犯罪嫌疑人、被告或第三人之財產」，乃學理上所稱
    之「犯罪利得扣押」，賦予凍結（保全）人民財產權之法律
    依據，有別於保全偵查犯罪證據之「證據扣押」。其次，犯
    罪利得之沒收性質係類似不當得利之衡平措施，然對犯罪利
    得之扣押，仍具有干預人民財產權之性質，故應遵守比例原
    則，扣押須以有保全之必要性為要件，亦即，若無保全措施
    ，勢將阻礙日後沒收判決之執行者，始得為之。
五、經查：
　㈠基隆市警察局局長前曾因被告等違反組織犯罪防制條例等案
    件，向原審法院聲請扣押被告財產，經原審法院於108年10
    月21日以108年度聲扣字第9號裁定部分准許、部分駁回，固
    有該裁定1件在卷為據(見原審卷第75至82頁)，惟臺灣基隆
    地方檢察署檢察官嗣於108年10月29日及同年11月20日指揮
    基隆市警察局搜索如原審法院109年度重訴字第3號判決書附
    表一至附表十八所示之處所，查扣如前揭判決書附表一至附
    表十八所示之物，其中於同年10月29日下午4時30分至5時43
    分，在新北市○○區○○路0段000號執行搜索，查扣前揭判決書
    附表六所示之物(詳如附表所示)，該案經起訴後(臺灣基隆
    地方檢察署108年度偵字6066、6314號)，檢察官認被告所為
    係犯組織犯罪防制條例第3條第1項後段參與犯罪組織罪及刑
    法第339條之4第1項之2款之加重詐欺罪等罪嫌，原審法院審
    理後，認被告犯組織犯罪防制條例第3條第1項後段之參與犯
    罪組織罪(1罪)、刑法第339條之4第1項第2款之三人以上共
    同詐欺取財罪(8罪)、同法第339條第3項、第1項詐欺取財未
    遂罪，於109年10月28日以109年度重訴字第3號判決判處應
    執行有期徒刑5年6月，並應於刑之執行前令入勞動場所強制
    工作3年，惟檢察官及被告均不服原審判決，提起上訴，現
    由原審整卷待送上訴，尚未確定等情，有臺灣基隆地方檢察
    署108年度偵字第6066、6314號起訴書、原審法院109年度重
    訴字第3號刑事判決書及本院公務電話查詢紀錄表各1件在卷
    可參。
　㈡抗告人雖主張系爭不動產係抗告人借名登記予被告，系爭車
    輛為抗告人出資購買，均非犯罪所得變得之物，亦無可作為
    證據之用云云，且原審判決未認定系爭不動產、車輛為犯罪
    所得、犯罪所得變得之物或確為被告所有供犯罪所用，未予
    宣告沒收(見本院卷第263頁)。然檢察官起訴書認為如附表
    所示(即原審判決附表六)之物，係供被告犯罪使用之物及犯
    罪所得(見本院卷第94頁)，而本件被告違反組織犯罪防制條
    例等案件尚待整卷送本院審理，仍未確定，則前開扣案物與
    本案究竟有無關連、是否為供犯罪所用之物、是否為被告之
    犯罪所得或變得之物等節，仍待調查、釐清，不能排除與本
    案有所關連，或為被告之犯罪所得、變得之物。倘若遽將上
    揭財產解除扣押，並予發還，使抗告人得以自由處分，勢將
    阻礙證據調查或日後沒收判決之執行，應認該等扣押物尚有
    扣押、留存之必要。又參酌被告參與本件之犯罪組織，造成
    被害人數眾多，被害金額高達新臺幣(下同)1億3,176萬餘元
    ，同案被告可支配之獲利總額至少逾9,882萬元，被告參與
    之犯行造成被害人損失金額1,946萬元(見本院卷第94頁)，
    考量沒收執行之正義、受害者之求償可能性，繼續扣押上開
    財產，尚與比例原則無違。原裁定據此認定前揭不動產所有
    權狀2份、汽車1輛暨汽車鑰匙2份，尚有繼續留存之必要，
    駁回抗告人扣押物發還之聲請，核無不當或違誤之處。
六、綜上所述，本件抗告意旨猶執前詞，指摘原裁定不當，請求
    發還前揭扣押物，為無理由，應予駁回。　　
據上論斷，應依刑事訴訟法第412條，裁定如主文。 　　
中　　華　　民　　國　　109 　年　　12　　月　　8 　　日
                  刑事第十一庭  審判長法　官  周煙平
                                      法　官  陳俞伶
                                      法　官  連育群
以上正本證明與原本無異。
如不服本裁定，應於收受送達後五日內向本院提出再抗告狀。
                                      書記官  廖紫喬
中　　華　　民　　國　　109 　年　　12　　月　　8 　　日
附表
(即臺灣基隆地方法院109年度重訴字第3號判決附表六)
執行時間：108年10月29日下午4時30分至5時43分      執行處所：新北市○○區○○路0段000號9樓      受執行人：陳奕任      卷證出處：108年度偵字第6066號卷三之第89頁至93頁      序號 品名 單位 數量 保管人 備考 1 疑似被害人名冊 張 2 陳奕任  2 AQX-0608汽車（含鑰匙卡1片） 輛 1 陳奕任  3 土地所有權狀影本（新北市○○區○○段000地號） 張 1 陳奕任  4 建物所有權狀影本（新北市○○區○○路0段000號9樓建物） 張 1 陳奕任  5 BBB-3333汽車鑰匙（AUDI R8) 支 1 陳奕任